臺灣高等法院民事判決
110年度上易字第1188號
上  訴  人  台新國際商業銀行股份有限公司

法定代理人  尚瑞強  

　　　　　　　　　　　
訴訟代理人  陳盈盈  
            鍾德暉  
被上訴人    白振希  
            林玉枝  
            白雅文  
上列當事人間請求撤銷遺產分割登記事件，上訴人對於中華民國
110年10月28日臺灣新北地方法院110年度訴字第238號第一審判
決提起上訴，並為訴之追加，本院於111年4月13日言詞辯論終結
，判決如下：
    主      文
原判決廢棄。
被上訴人間就被繼承人白學智所遺如附表所示不動產於民國一０
四年一月十一日所為遺產分割協議之債權行為，及於民國一０四
年二月十一日所為分割繼承登記之物權行為，均應予撤銷。
被上訴人林玉枝應將附表所示不動產於民國一０四年二月十一日
之分割繼承登記，予以塗銷。
第一、二審（含追加之訴）訴訟費用均由被上訴人連帶負擔。
    事實及理由
壹、程序事項
一、被上訴人白振希、林玉枝、白雅文均經合法通知，未於言詞
    辯論期日到場，核無民事訴訟法第386條所列各款情形，爰
    依上訴人之聲請，由其一造辯論而為判決。
二、按第二審為訴之變更或追加，非經他造同意，不得為之，但
    請求之基礎事實同一者，不在此限，民事訴訟法第446條第1
    項、第255條第1項第2款分別定有明文。上訴人於原審起訴
    聲明：㈠被上訴人間就被繼承人白學智所遺如附表編號1、2
    所示房地（下稱系爭房地）於民國104年1月11日所為之遺產
    分割協議之債權行為及林玉枝就前述之遺產分割協議，於10
    4年2月11日所為之分割繼承登記之物權行為均應予撤銷。㈡
    林玉枝應將被繼承人白學智所遺系爭房地，於登記日期104
    年2月11日之分割繼承登記予以塗銷。嗣提起上訴後，基於
    同一基礎事實，於本院追加請求撤銷被上訴人同一協議就附
    表編號3所示建物之分割協議之債權行為，及分割繼承登記
    之物權行為，暨白振希、白雅文2人就系爭房地所為分割繼
    承登記之物權行為，核無不合，應予准許。
貳、實體事項
一、本件上訴人起訴主張：白振希積欠伊債務，尚欠本息共計新
    臺幣（下同）58萬5,157元（下稱系爭款項）未依約清償。
    白振希之被繼承人白學智於104年1月11日死亡，遺有如附表
    所示不動產（下稱系爭不動產），林玉枝、白振希、白雅文
    分別係白學智之配偶、子女，為其法定繼承人，且均未聲明
    拋棄繼承，依法系爭不動產應由其等繼承而公同共有。詎被
    上訴人竟為避免白振希遭伊追索債務，於104年1月11日（登
    記原因發生日期），以協議分割遺產之方式，約定僅由林玉
    枝單獨取得系爭不動產所有權（下稱系爭分割協議），並於
    104年2月11日辦畢分割繼承登記，將系爭不動產登記為林玉
    枝所有（下稱系爭分割登記）。系爭分割協議之債權行為及
    系爭分割登記之物權行為，均屬無償行為，並害及伊對白振
    希之債權，伊自得依民法第244條第1項規定，請求撤銷系爭
    分割協議之債權行為及系爭分割登記之物權行為，並依同條
    第4項規定，請求林玉枝塗銷其就系爭不動產所為分割繼承
    登記。原審判決上訴人敗訴，上訴人不服，提起上訴，並為
    訴之追加。其上訴及追加聲明為：㈠原判決廢棄。㈡被上訴人
    間就被繼承人白學智所遺如附表所示不動產於104年1月11日
    所為遺產分割協議之債權行為，及於104年2月11日所為分割
    繼承登記之物權行為，均應予撤銷。㈢林玉枝應將附表所示
    不動產於104年2月11日之分割繼承登記，予以塗銷。
二、被上訴人未於準備程序或言詞辯論期日到場，亦未提出書狀
    作何聲明或陳述。
三、本院之判斷：
　㈠查上訴人主張其為白振希之債權人，白振希積欠系爭款項未
    為清償，嗣白振希之父白學智於104年1月11日死亡，遺有系
    爭不動產，被上訴人為白學智之繼承人，共同繼承系爭不動
    產，其等為系爭分割協議，將系爭不動產全部分歸由林玉枝
    取得，並以系爭分割登記辦理所有權移轉登記予林玉枝等情
    ，業據提出催收帳卡查詢結果、現金卡交易紀錄查詢結果、
    臺灣士林地方法院107年度司促字第5101號支付命令暨確定
    證明書、系爭不動產登記謄本、異動索引、繼承系統表及戶
    籍謄本等件為證（見原審卷第17頁至第22頁、第103至221頁
    ），並有新北市三重地政事務所110年3月16日新北重地籍字
    第1106093918號函附104重登字第027970號土地登記申請書
    相關資料即土地登記申請書、遺產分割協議書、繼承系統表
    、除戶謄本、戶籍謄本暨個人戶籍資料查詢結果、印鑑證明
    、遺產稅免稅證明書、被繼承人所有權狀遺失切結書、權狀
    作廢公告清冊，及財政部北區國稅局110年4月27日北區國稅
    三重營字第1102317345號函附遺產稅核定通知書共2紙等件
    在卷可參（見原審卷第53頁至第72頁、第229至322頁）；被
    上訴人經合法通知均未到庭爭執，亦未提出書狀為何聲明或
    陳述，自堪信上訴人前開主張為真正。
　㈡按債務人所為之無償行為，有害及債權者，債權人得聲請法
    院撤銷之；債務人所為之有償行為，於行為時明知有損害於
    債權人之權利者，以受益人於受益時亦知其情事為限，債權
    人得聲請法院撤銷之；債權人依前開規定聲請法院撤銷時，
    得並聲請命受益人或轉得人回復原狀。此觀諸民法第244條
    第1項、第2項、第4項前段之規定即明。又所謂無償行為，
    單獨行為或契約均屬之。次按繼承權固為具有人格法益之一
    身專屬權利，惟於繼承人未拋棄繼承，本於繼承與其他繼承
    人對於遺產全部為公同共有時，該公同共有權已失其人格法
    益性質，而為財產上之權利，從而繼承人間之遺產分割協議
    ，係公同共有人間就公同共有物所為之處分行為，倘全部遺
    產協議分割歸由其他繼承人取得，對未分割取得遺產之該繼
    承人而言，形式上係無償行為，若害及債權人之債權實現，
    債權人應得提起民法第244條第1項之撤銷訴訟（本院暨所屬
    法院106年法律座談會民事類提案第2號、105年法律座談會
    民事類提案第7號審查意見參照）。且繼承權之拋棄，固不
    許債權人依民法第244條第1項規定撤銷之，惟繼承權之拋棄
    ，係指繼承人於法定期間否認繼承對其發生效力之意思表示
    ，即消滅繼承效力之單獨行為；而拋棄因繼承所取得之財產
    ，係於繼承開始後，未於法定期間拋棄繼承權，嗣就其已繼
    承取得之財產予以拋棄，與拋棄繼承權之性質迥然有別，如
    拋棄因繼承所取得之財產，而將繼承所得財產之公同共有權
    ，與他繼承人為不利於己之分割協議，倘因而害及債權者，
    債權人自得依民法第244條第1項行使撤銷權（最高法院106
    年度台上字第1650號判決意旨參照）。準此以觀，被上訴人
    既均為白學智之繼承人，未拋棄繼承，足認白振希於白學智
    104年1月11日死亡即繼承原因發生時，即與其他繼承人即林
    玉枝、白雅文就白學智所遺之系爭不動產因繼承而取得公同
    共有權利，依上開說明，該公同共有權已失其人格法益之性
    質，屬財產上之權利，被上訴人嗣就系爭不動產為系爭分割
    協議，核屬全體繼承人對公同共有物所為之財產處分行為，
    自為民法第244條規定得撤銷之標的範圍。又觀諸被上訴人
    所簽立之遺產分割協議書，其等協議將系爭不動產全部分歸
    由林玉枝取得，惟無任何應給付對價之約定，亦未見白振希
    取得其他相應之對價或遺產（見原審卷第57至58頁），白振
    希顯係與他繼承人為不利於己之分割協議，形式上係無償行
    為無訛。然白振希尚積欠上訴人系爭款項未清償，且被上訴
    人間為系爭分割協議時，白振希已陷於無資力之狀態，此亦
    有白振希108年度綜合所得稅各類所得資料清單、全國財產
    稅總歸戶財產查詢清單、電子閘門所得調件明細表可稽（見
    原審卷第83、85頁、證件存置袋），則被上訴人所為系爭分
    割協議及分割登記行為，減少白振希之積極財產，有害於上
    訴人債權之受償，上訴人依民法第244條第1、4項規定，請
    求撤銷被上訴人間就系爭不動產所為系爭分割協議之債權行
    為及系爭分割登記之物權行為，併請求受益人林玉枝塗銷系
    爭不動產之系爭分割登記，洵屬有據。
　㈢復按民法第244條規定之撤銷權，自債權人知有撤銷原因時起
    ，1年間不行使，或自行為時起經過10年而消滅，民法第245
    條定有明文。依此規定，債權人之撤銷權，係自行為時經過
    10年始行消滅，至上述1年之期間，須自債權人知有撤銷原
    因，始能起算。所謂撤銷原因係指構成行使撤銷權要件之各
    事由而言，在無償行為，應自知有害及債權之事實時起算（
    最高法院100年度台上字第1058號判決意旨參照）。查被上
    訴人間所為系爭分割登記之時間固為104年2月11日（見原審
    卷第21至22頁），然上訴人係於109年8月26日申領系爭不動
    產之登記謄本始知悉上情，此有中華電信股份有限公司數據
    通信分公司110年3月22日函暨附件、110年4月29日函暨附件
    、關貿網路股份有限公司110年3月31日函覆在卷可查（見原
    審卷第73頁至第75頁、第87頁、第243頁至第252頁），堪認
    有據，此距其於110年1月12日提起本件訴訟時（見原審卷第
    11頁民事起訴狀之收文戳），尚未逾民法第245條規定之1年
    除斥期間，亦可認定。
四、綜上所述，上訴人依民法第244條第1項規定，請求被上訴人
    撤銷系爭分割協議之債權行為及系爭分割登記之物權行為，
    並依同條第4項規定，請求林玉枝塗銷系爭分割繼承登記，
    自屬正當，應予准許。從而，原審為上訴人敗訴之判決，容
    有未洽。上訴意旨指摘原判決不當，求予廢棄改判，為有理
    由，爰由本院予以廢棄，改判如主文第2、3項所示。
五、本件事證已臻明確，兩造其餘之攻擊或防禦方法及所用之證
    據，經本院斟酌後，認為均不足以影響本判決之結果，爰不
    逐一論列，附此敘明。
六、據上論結，本件上訴及追加之訴均為有理由，依民事訴訟法
    第463條、第385條第1項前段、第450條、第85條第2項，判
    決如主文。
中　　華　　民　　國　　111 　年　　4 　　月　　27　　日
                  民事第十九庭  
                      審判長法  官  魏麗娟 　
                            法  官  潘進柳
                            法  官  郭佳瑛 
附表：
編號 種類 市區 段 地建號 權利範圍 1 土地 新北市○○區 ○○段 885地號 217/10000 2 建物 同上 同上 6882建號 全部 3 建物 同上 同上 6896建號 （共有部分） 220/10000 

正本係照原本作成。
不得上訴。
中　　華　　民　　國　　111 　年　　4 　　月　　27　　日
　　　　　　　　　　　　　
　　　　　　　　　　　　　  書記官  黃麗玲